臺灣高等法院臺中分院刑事判決　　　　　　　　九十年度重上更(一)字第一三三號
　　上　訴　人
　　即　被　告　甲○○
　　選任辯護人　蕭慶賢　律師
右上訴人因妨害風化案件，不服台灣台中地方法院八十六年度重訴字第一六一七號中
華民國八十七年三月十七日第一審判決（起訴案號台灣台中地方法院檢察署八十六年
度偵字第一二七一八號），提起上訴本院判決後，經最高法院第一次發回更審，本院
判決如左：
    主      文
原判決撤銷。
甲○○對於女子以強暴，致使不能抗拒而為姦淫，未遂，處有期徒刑肆年陸月。
扣案之瑞士刀壹把沒收。
    事      實
一、甲○○自民國（下同）八十六年三月起擔任位於台中縣龍井鄉○○村○弄○○○
    號「大富豪電腦」之店員，深悉該地區有甚多女大學生租居，於同年四月二十七
    日二十時許，因見位於同鄉○○路○○巷○號住宅（詳細地址如卷內所載）之
    大門洞開，乃起歹念意圖強姦住於該處內之女大學生，遂未經許可，無故侵入該
    住宅，於宅內由一樓往三樓，因見四下無人，而僅被害人Ａ女（姓名、年籍均詳
    如卷內所載）一人在一樓往二樓樓梯轉角處打電話，乃起意強姦Ａ女，甲○○自
    三樓再返回二樓後即進入Ａ女房內，躲於房門後，當Ａ女打完電話返回房內時，
    甲○○並即強將Ａ女推往床上，著手強姦，因Ａ女反抗並呼救，甲○○乃持其所
    有之瑞士刀一把，抵住Ａ女之脖子，並令其不可呼叫，稱：如再喊叫，即予以殺
    害。Ａ女仍奮力呼救抵抗，致被甲○○所持之瑞士刀劃傷右臉頰，並受有臉部多
    處擦傷、頭部受傷併右側皮下血腫、右側肘挫傷及右臉頰０．１×０．９公分之
    切割傷。適有同居於該樓房之房客乙○○聞聲而至，甲○○因聽見腳步聲，即奪
    門而出，因而強姦未能得逞，甲某於走道上與乙某相遇，乙○為阻止其離去，乃
    與之扭打至門口，仍為甲○○掙脫逃逸，惟於扭打現場遺有甲○○所有之背包（
    內含膠布、絲襪、色情錄影帶）、眼鏡一副及衣服等物（以上証物已為警方不慎
    遺失），翌日復經Ａ女於其床舖尋得上開甲○○所有供犯罪所用之瑞士刀一把，
    送交警方。
二、案經被害人Ａ女訴由台中縣警察局烏日分局移送臺灣臺中地方法院檢察署檢察官
    偵查起訴。
    理      由
一、訊據上訴人即被告甲○○（下稱被告），堅決否認犯行，辯稱：當日伊在家中睡
    至晚上八時許才起床，並回覆朋友己○○之CALL機，後均一直待在家中；伊於警
    訊及偵查中之自白均出於刑求所致，於法院審理之初稱無刑求，乃因不知如何叫
    刑求，後經律師告知係刑求，才知說出被刑求；另伊之前副眼鏡在公司破掉後，
    於八十六年四月間重新換一副眼鏡配戴迄今等語。惟查：
  (一)上開事實業據被害人Ａ女在警訊中陳述：「因為在八十六年四月下旬（日期不詳
    ）某日晚上八時許，有一不詳男子侵入我現住處內，手持一把瑞士刀（紅色刀柄
    ），把我強推倒在床上，欲對我施暴，經我極力反抗並大聲呼救後，該歹徒始作
    罷後逃逸，而在我反抗的時候，我的左臉頰被該歹徒所持的瑞士刀劃了一約長十
    公分之刀傷．．．當時該男子除手上持瑞士刀外，我另見他有攜帶女用絲襪（米
    黃色），但該男子逃逸後，我只拾獲該紅色刀柄之瑞士刀，現交由警方保管．．
    ．雖然事隔半月，但我仍清晰記得該男子的長像以及特徵，與當時之穿著，該男
    子身高約一六五公分，臉稍圓，膚白略胖，操國語，當時著綠色上衣、白色球鞋
    ，經我指認在警局之嫌犯甲○○，確定他就是在四月下旬侵入我現住處對我施暴
    的男子無誤。」（見八十六年偵字第一二七一八號偵查卷第十頁背面），又在原
    審指述：「（問：你有無看清被告的臉？提示照片）是他，當時他未矇面，戴眼
    鏡，拿瑞士刀抵著我的脖子，叫我不准喊、不准叫，否則要殺我，我不管他，一
    直喊，他聽到有人腳步聲過來，他要走，在走之前還在我臉上劃一刀」（見原審
    卷第二十八頁）綦詳。証人乙○○在警訊時亦証述：「因為我學妹Ａ女於八十六
    年四月二十七日晚二十時許，遭不明男子持刀侵入施暴，該男子在逃逸時，我聞
    Ａ女的呼救，跑到走廊欲一探究竟，我馬上攔阻該男子，而在我和他拉扯時，該
    男子對我求饒，我當時雖有些心軟，但只有我一人在攔阻，不慎即被該男子逃走
    ，因我對該男子印象極深，所以前來警局協助Ａ女指認該名男子．．．在我攔阻
    他時，他並沒有持刀械，他當時穿著綠色上衣、藍色牛仔褲、白球鞋，身高約一
    六五公分，略胖，操國語，戴金屬框眼鏡．．．就是現在警方留置之嫌疑人丁○○無誤」（見八十六年偵字第一二七一八號偵查卷第十頁背面），又在原審證述
    ：「當晚七、八點，我要拿東西還給被害人，走到一半時聽見被害人在喊救命，
    我走到被害人門前，被害人喊小偷，看到歹徒，有跟他拉扯，拉扯到門口，我問
    他為何要偷人家東西，他說沒有錢，沒看到他身上有刀．．．（問：是否庭上這
    人？命指認被告）身高、體型差不多，臉的輪廓也一樣．．．（問：是否這個聲
    音？）對的」（見原審卷第七十五頁）。據被害人Ａ女及在場證人乙○○均指認
    當晚施暴者為被告無訛。被害人於檢察官偵訊時供稱：「我看電視中的歹徒，頭
    髮留長的，我很仔細辨認．．．我上去看到歹徒．．．我質問歹徒，我又不認識
    你，你為何要做這樣事情．．．據我的指認，這個歹徒就是攻擊我的歹徒．．．
    乙○○載我去犁分派出所，到了派出所我們上二樓，歹徒看到我們立刻跪下．．
    ．歹徒說對不起，請我原諒他」（見一六一七他案卷八十六年十二月十九日筆錄
    ），另被害人及證人乙○○所指認之人，係被告被查獲時之身體情形，包括髮型
    在內，警方提供被害人及證人乙○○指認之被告照片（見同上偵查卷第三十五頁
    ），當時被告髮型並非平頭短髮，被害人及證人乙○○已指認該照片之人，及被
    告本人即為犯罪之人明確，自不能以證人乙○○事後記憶不清，所供述犯案之人
    髮型類似平頭，而為有利被告之認定。
  (二)被告於警訊時自白稱：「在今年四月間某日（詳細日期已忘）的晚上二十時許，
    我剛下班，喝了一點酒，就持一把瑞士刀，因性慾突起，看到龍井鄉．．．樓上
    內找尋獨居女學生，見一名女生在房內，我潛入持瑞士刀抵住該女子頸部，推她
    在床上，正欲對她強暴時，因該名女子大喊救命且反抗，我情急之下刀子在她臉
    頰劃了一刀後急忙逃跑」（見八十六年偵字第一二七一八號偵查卷第七頁），於
    檢察官偵查時，亦供承對Ａ女強姦未遂（見上開偵查卷第三十七頁背面）。另被
    告甲○○雖辯稱自白係遭刑求，但對原審質以有無遭刑求，答稱未遭刑求（見原
    審卷第三十頁背面），另証人即警員庚○○、癸○○亦於原審到庭証稱並無對被
    告刑求（見原審卷第九十四頁、一七四頁）。於本院再行傳訊警員庚○○證稱：
    「（八十六年六月十日，被告之偵訊筆錄是否你所製作？(提示並告以要旨)答：
    是的。」，「（被告是在何情況下承認有強姦的犯行？）答：剛開始他不承認，
    我們不斷的勸導他，並請被害人來當面指認。他才承認有此犯罪事實。」「（警
    方有無對被告施以強暴、脅迫等不正當方法之情形？）答：絕對沒有，因為訊問
    時，他父母在一樓，我們是在二樓訊問」，「（當時有無查到證物？）答：當時
    沒有發現直接證物，我們在被告家查獲色情錄影帶兩捲，有帶回警局。另外在被
    害人之住處有查獲背包一個，裡面有絲襪、膠帶。另外在五公尺附近有查到色情
    錄影帶兩捲」。「（背包後來如何丟棄？）答：背包是交由警員壬○○保管，他
    放在派出所的倉庫，不知何時被工友清掉了。我們查獲本件時，要找這證物卻找
    不到」（見本院更一卷第八九至九一頁）。苟被告確遭刑求，依其年齡、教育程
    度及原審移審前已委任辯護人並於原審移審即翻異前供等情觀之，苟其確遭警方
    刑求，當無不知何謂刑求之理，亦無答稱未遭刑求之理。況台中縣警察局烏日分
    局犁份派出所警員係於八十六年六月十日中午十一時四十分至十二時三十分間，
    首次持檢察官簽發之搜索票至被告家中搜索後，才將被告帶至該所，而被告之兄
    丙○○則稱，自當日十二時三十分至十三時許一直到當天晚上九時許，其均在一
    樓，僅聽見二樓桌子移動聲（見台灣台中地方法院檢察署八十六年度他字第一六
    一七號卷），而依被告所稱警員之刑求方式，被告當無不大聲呼叫之理，處於一
    樓之人當均可聽聞。被告辯稱其於警訊及偵查中之自白係遭刑求，即不足採信。
    被告於原審及本院翻異前供，指其先前之自白係遭刑求所致云云，無非卸責之詞
    ，核無可採。被告之自白核與証人乙○○及被害人Ａ女所稱之情節相符，依刑事
    訴訟法第一百五十六條第一項規定，被告之自白，非出於強暴脅迫、利誘、詐欺
    、違法羈押或其他不正之方法，且與事實相符者，得為証據。被告於警訊、偵查
    中之自白既非出於刑求、脅迫、利誘等不正方式，自無証據禁止適用原則之情形
    ，即非不得採為判決之基礎。
  (三)被害人Ａ女確於案發之初即向台中縣警察局烏日分局犁份派出報案，並提出証物
    ，惟該筆錄及証物為該所所遺失，已據証人即警員庚○○於原審到庭証述：「四
    月二十七日晚上八點，Ａ女房東太太報案，口述被害人被害經過，記載在備忘錄
    上，備忘錄及證物，除瑞士刀外，其餘東西背包、二捲錄影帶、金框眼鏡、膠帶
    、絲襪．．．因瑞士刀是Ａ女奪下，當時是仔細保管瑞士刀，其餘東西放儲藏室
    ，被工友不小心丟掉了，法院來函索取時，已找不到了」（見原審卷第一七三頁
    ）明確，並經原審向台中縣警察局烏日分局查詢，該分局以八十七年二月二十五
    日烏警刑字第五三八號函復「經查Ａ女當初之報案筆錄，受理之犁份派出所已不
    慎遺失；另相關證物手提袋一只、眼鏡一副、女用絲襪及膠帶等雖置於派出所，
    亦因打掃環境不慎誤為棄物而丟棄」（見原審卷第一九六頁）足稽。經本院傳訊
    承辦警員壬○○證稱：「（八十六年四月二十七日查獲被告在台中縣龍井鄉○○
    路○○巷性侵害女學生之案件，有無查獲犯罪嫌疑人遺留在現場的皮包？）答：
    有的。是一個手提包，裡面有褲襪、錄影帶、寬的膠布等」。「（手提包有無帶
    回派出所？）答：有的」。「（後來如何處理？）答：手提袋是被害人在室外撿
    到交給我的，當時我沒有辦法證明是歹徒遺留下來的物品，就暫時放在派出所的
    儲藏室。後來檢察官就此案要我提出手提包，但是我到儲藏室卻找不到」。「（
    為什麼會找不到？）答：原因我不清楚，好像有大掃除過，被當成雜物清除掉了
    。真正的原因我不清楚」。「（手提包是否丁○○丟棄的？）答：不知道」。「
    （手提包何時放到儲藏室？）答：案發當天就放進去了。而錄影帶有先拿出來去
    查訪」。「（壬○○在現場有無發現瑞士刀？）答：是女孩子在室內撿到當天交
    給我的」。「（你有無看到瑞士刀上有血跡？）答：我沒有注意看」。「（對錄
    影帶如何進行查訪？）答：是同事到轄區的錄影帶出租店查訪的」。「（瑞士刀
    為何沒有和手提包放在一起？）答：因瑞士刀體積小，所以放在辦公桌。手提包
    體積大，所以放到儲藏室」。又傳訊保管證物之人丁○○證稱：「（你在烏日分
    局黎份派出所擔任何職？）答：工友」，「（八十六年四月二十七日查獲被告案
    件時有無手提包放在儲藏室內？）答：不清楚」。「（儲藏室是否由你管理？）
    答：不特定人可以進出。因為是放雜物的地方」。「（你有無將本件的手提袋丟
    棄？）答：我不知道，但是我們派出所三個月左右大掃除，會清除不需要的東西
    。是否有將手提包丟棄我不清楚」（見本院更一卷第一０五至一０八頁）足認承
    辦警員確實有查獲上開之證物屬實。又Ａ女因受此性侵害而受有頭部受傷併右側
    皮下水腫、臉部多處擦傷、右手肘挫傷等傷害，赴醫院治療，有台中市澄清綜合
    醫院診斷證明書在卷可按（見原審卷第一一八頁背面），並經醫師子○○在原審
    証稱，依病歷資料所載，被害人Ａ女之臉上確有０．１×０．９公分之切割傷，
    開診斷証明書時漏未記載而已等語（見原審卷第一八六頁背面）。據上可知，堪
    認Ａ女所陳述被性侵害之情節非虛。查扣案之瑞士刀一把，為被告犯後所遺留於
    被害人Ａ女之床舖上，案發翌日，Ａ女發覺後再交予警方，且發覺時刀上已有甚
    多乾涸之血跡，但其床舖上並未沾有血跡等情，已據Ａ女於原審指述甚詳（見原
    審卷第一八四頁）。被告於警訊及偵查中，亦自承該瑞士刀為其所有，經提示後
    並於其上簽名、按指印（見八十六年偵字第一二七一八號偵查卷第八頁背面、第
    三十八頁），該証物之取得，並無証據適用禁止之情況。且扣案之瑞士刀於原審
    審理中提示予Ａ女及醫師子○○時，仍有甚多乾涸之血跡殘存於刀刃及刀刃之凹
    槽中。依瑞士刀刃非瞬間可銳利割開之性質，被害人之切割傷傷勢甚微等情及証
    人林進盛醫師於原審証稱，依Ａ女之傷勢，刀刃上已乾涸之血跡應非被害人Ａ女
    之切割傷所遺留等語（見原審卷第一八六頁背面），核與被害人Ａ女於原審所稱
    刀刃上應非其血跡，被告應有受傷等語（見原審卷第一八四頁背面）相符。再參
    以Ａ女床舖上未沾有血跡等情，足認該血跡非本件犯罪所造成；且該刀柄上沾有
    與被告同為０型之血液，亦有法務部調查局八十七年二月二日陸(二)八七○○三
    六五七號鑑定通知書及內政部警政署刑事警察局八十六年七月一日刑鑑字第四四
    一三九號鑑驗書在卷可稽（見原審卷第七十一、一六四頁），可見該瑞士刀為被
    告所持有無訛。本件被告於警訊及偵查中即自承有強姦犯意，且持刀自門後將被
    害人Ａ女推向床舖，其有強姦之主觀犯意甚明。又Ａ女因極力抵抗，而受有臉部
    多處擦傷、頭部受傷併右側皮下血腫、右側肘挫傷及右臉頰０．１×０．９公分
    之切割傷，顯已達於不能抗拒之程度。被告既本於強姦之意思，且已施用強暴手
    段，即使姦淫尚未開始，亦不得謂非著手於強姦。
  (四)另查被告於原審所提出之電話通聯記錄（見原審卷第二十二頁），僅能証明該號
    為五三二四七二五號電話於八十六年四月二十七日二十時二十三分二十二秒（至
    同分二十三秒）、四十八秒（至五十九秒）、二十四分二十八秒（至二十四分四
    十一秒）、二十四分五十一秒（至二十六分）等時間與號碼為○○○○○○○○○號呼叫器及四六六二六一一五號電話有極為短暫通訊，但並未能証明確係証人
    己○○與被告甲○○確於上開時間有對話。又被告與証人己○○，經原審隔離訊
    問結果，對渠等上開通訊之連絡內容所供，被告稱係詢問母親節之事及要錢，証
    人己○○則稱係要求被告來看電腦組裝，兩者相異甚大（見原審卷第七十六、七
    十七頁），顯非可採。且自案發地至被告家中僅約十分鐘車程，本件犯行發生於
    晚間八時前，若二人有通過電話，被告仍有足夠之時間自案發現場返回家中。從
    而，通話記錄及証人己○○之証言縱然屬實，仍不能為有利被告之証明。
  (五)被告於本院提出眼鏡公司客戶資料一紙、參加友人生日聚會照片多幀及舊眼鏡一
    副，辯稱：其於八十六年四月十六日經丑○○介紹所換眼鏡，一直使用，曾參加
    友人寅○○生日聚會迄目前仍配戴中，未曾遺失，可證明其非對Ａ女施以強姦行
    為者云云，證人丑○○、寅○○於本院亦附合其辯詞，然於通常情形，配戴眼鏡
    者隨年齡漸長，近視度數漸深，隔一段時間，即需調整眼鏡度數而配換眼鏡，或
    因日常生活需要，備有多副眼鏡，乃屬常情，並不能以被告目前係戴八十六年四
    月十六日配換之眼鏡，而排除其於同年四月二十七日對Ａ女施以強姦行為時戴另
    副眼鏡之可能，被告此部分辯解，自不能為有利於被告之認定。
  (六)綜上各節，被告有上開犯行，業據被害人Ａ女及在場證人乙○○指認無訛，復有
    扣案瑞士刀一把可憑，事證明確。被告所辯，無非圖卸之詞，委無足採，本件事
    証明確，被告犯行應堪認定。辯護人聲請將扣案之瑞士刀一把送內政部警政署刑
    事警察局作ＤＮＡ型別鑑定，藉以察明該瑞士刀上之血跡與被告血跡是否相同，
    查被告係持該瑞士刀犯罪，而被告並未以該瑞士刀自行傷害，該刀未有被告之血
    跡應屬正常，經本院綜合全卷證據資料研判，認為事證已臻明確，此部分聲請核
    無必要，爰不為此部分調查，併予敘明。
二、被告行為後，刑法第二百二十一條已於八十八年四月二十一日經總統公布修正，
    攜帶兇器犯強姦罪，修正後係犯行法第二百二十二條第一項第八款之罪，其法定
    刑度係無期徒刑或七年以上有期徒刑，比舊刑法第二百二十一條所規定之五年以
    上有期徒刑為重，比較新舊法之刑度，以舊法之規定有利於被告，自應適用有利
    於被告之舊法。被告未經許可，無故侵入他人之住宅，並已本於強姦之意思，著
    手實施強暴之手段，適因証人乙○○聞聲趕至而未遂，核其所為，係犯修正前刑
    法第二百二十一條第三項、第一項之強姦未遂罪，及第三百零六條之侵入住宅罪
    。所犯二罪有方法、結果之牽連關係，自應從一重之強姦未遂罪處斷。又被告所
    犯侵入住宅罪，雖未經公訴人起訴，但其與所犯強姦未遂罪間有牽連關係，係裁
    判上一罪，且經被害人Ａ女於警訊中表明訴追之意（見台灣台中地方法院檢察署
    八十六年度偵字第一二七一八號卷第十一頁），法院自得併予審究，附此敘明。
    另被告已著手於強姦犯行為之實行，因証人乙○○趕至援救被害人Ａ女而不遂，
    為未遂犯，爰依刑法第二十六條前段之規定減輕其刑。原審對被告論罪科刑，固
    非無見，然被告行為後刑法第二百二十一條已於八十八年四月二十一日經總統公
    布修正，原審判決未及比較新舊法之規定，逕以修正前之刑法規定論科，即有未
    當，被告上訴仍執前詞否認犯罪，其上訴雖無理由，然原審判決既有未當，自應
    由本院將原審判決撤銷改判，並審酌被告所為使租居之獨身女子陷於恐懼、危險
    之境、影響社會治安甚鉅、犯後復飾詞狡飾，閃爍其詞，毫無悔意等一切情狀，
    酌處刑罰有期徒刑四年六月。又扣案之瑞士刀一把為被告所有供犯罪所用之物，
    已為被告於警訊、偵查中所自承，復經被害人Ａ女指述明確，依刑法第三十八條
    第一項第二款規定宣告沒收。
三、再按犯修正後之刑法第二百二十一條至第二百二十七條、第二百二十八條、第二
    百二十九條、第二百三十條、第二百三十四條之罪者，於裁判前應經鑑定有無施
    以治療之必要，有施以治療之必要者，得另入相當處所，施以治療，刑法第九十
    一條之一第一項定有明文。查被告經原審囑託國軍台中總醫院精神科鑑定結果，
    認被告不需要接受刑前強制治療等語，有該院九十一年四月二十三日九一民查字
    第一九一三號函所附之鑑定報告書可佐（見本院更一卷第一四二頁），是依鑑定
    結果，認被告尚無施以治療之必要，故本件不另對被告宣告強制治療，附此敘明
    。
四、據上論斷，應依刑事訴訟法第三百六十九條第一項前段、第三百六十四條、第二
    百九十九條第一項前段、刑法第二條第一項但書、修正前刑法第二百二十一條第
    三項、第一項、第三百零六條第一項、第五十五條、第二十六條前段，罰金罰鍰
    提高標準條例第一條前段、判決如主文。
本案經檢察官張秋源到庭執行職務。
中      華      民      國      九十一     年     五      月   二十八   日
                                臺灣高等法院臺中分院刑事第三庭
                                      審判長法  官  陳  朱  貴
                                            法  官  廖  柏  基
                                            法  官  劉  連  星
右正本證明與原本無異。
如不服本判決應於收受送達後十日內向本院提出上訴書狀，其未敘述上訴之理由者並
得於提起上訴後十日內向本院補提理由書（均須按他造當事人之人數附繕本）。

                                            書記官  李  妍  嬅

中      華      民      國      九十一     年     五      月   二十九   日
附錄法條：
修正前刑法第二百二十一條第一項：
對於婦女以強暴、脅迫、藥劑、催眠術或他法，致使不能抗拒而姦淫之者，處五年以
上有期徒刑。
第三項：
前二項之未遂犯罰之。
                                                                        Ｒ